【裁判字號】    98,簡上,255
【裁判日期】    981103
【裁判案由】    詐欺
【裁判全文】
臺灣桃園地方法院刑事判決             98年度簡上字第255號
公  訴  人  臺灣桃園地方法院檢察署檢察官
上  訴  人
即  被  告  丙○○
上列被告因詐欺案件，不服本院刑事庭於民國97年12月31日所為
之97年度壢簡字第1407號第一審刑事簡易判決（聲請簡易判決處
刑案號：97年度偵字第8693號），提起上訴，本院管轄之第二審
合議庭改適用第一審通常程序判決如下：
    主  文
原判決撤銷。
丙○○無罪。
    理  由
壹、聲請簡易判決處刑意旨略以：被告丙○○能預見提供金融機
    構帳戶之存摺、金融卡及密碼予他人使用，足以幫助他人提
    領獲取詐欺之犯罪所得，竟仍不違背其本意，基於幫助詐欺
    之不確定故意，於民國97年2 月3 日前某時，在臺中地區某
    不詳處所，將其設於台新銀行北臺中分行帳戶（帳號
    00000000000000號，下稱台新銀行帳戶）存摺、金融卡以及
    密碼，以不詳代價，出售予某姓名年籍不詳之成年人，供作
    詐欺集團使用。嗣該詐騙集團成員於網路上謊登民宿出租之
    廣告，丁○○於97年2 月3 日下午某時，在其桃園縣住家連
    結上網見該廣告，即與該詐騙集團聯絡投宿相關事宜，並受
    要求匯款至上開帳戶，因此陷於錯誤，於同日下午2 時55分
    許至自動提款機前，依照詐騙集團成員指示，將新台幣（下
    同）1400元匯至上開帳戶，嗣因發現有異，而報警循線查獲
    始悉上情，因認被告涉犯刑法第339 條第1 項、第30條之幫
    助詐欺取財罪嫌等語。
貳、證據能力部分：按被告以外之人於審判外之言詞或書面陳述
    ，除法律有規定者外，不得作為證據；被告以外之人於審判
    外向法官所為之陳述，得為證據；被告以外之人於審判外向
    法官所為之陳述，得為證據；被告以外之人於偵查中向檢察
    官所為之陳述，除顯有不可信之情況者外，得為證據；被告
    以外之人於審判外之陳述，雖不符前4 條之規定，而經當事
    人於審判程序同意作為證據，法院審酌該言詞陳述或書面陳
    述作成時之情況，認為適當者，亦得為證據，刑事訴訟法第
    159 條第1 項、第159 條之1 、第159 條之5 第1 項分別定
    有明文。查證人己○○於另案臺灣臺中地方法院97年度易字
    第4467號案件審理中所為之陳述，係於審判外向法官所為之
    陳述（該案卷第39頁至第41頁），得為證據；其於臺灣臺中
    地方法院檢察署97年度偵字第13358 號案件偵查中所為之陳
    述（該案卷第9 頁至第11頁、第34頁第36頁），雖屬傳聞證
    據，惟現階段刑事訴訟法規定檢察官代表國家偵查犯罪、實
    施公訴，依法其有訊問被告、證人及鑑定人之權，證人、鑑
    定人且須具結，而實務運作時，檢察官偵查中向被告以外之
    人所取得之陳述，原則上均能遵守法律規定，不致違法取供
    ，其可信度極高，是以，刑事訴訟法於92年2 月6 日修正時
    ，即為兼顧理論與實務，以該法第159 條之1 第2 項規定，
    除顯有不可信之情況者外，得為證據，本院審酌上開證人於
    偵查中向檢察官所為之陳述，已依法具結，又非檢察官非法
    取供，是無顯有不可信之情況，即應認上開證人於偵查中證
    述得作為證據。又查，證人即被害人丁○○於警詢中所為之
    證述（偵查卷第12頁至第14頁）、卷附被害人丁○○以轉帳
    方式繳費之自動櫃員機交易表（偵查卷第15頁）、被告所有
    之台新銀行帳戶資料與存提明細表（偵查卷第30頁至第46頁
    ）、被告之在職證明書（簡上卷第21頁）、台新國際商業銀
    行於98年4 月21日之台新總作服帳務字第09800001302 號函
    （簡上卷第34頁）等證據，既經被告同意作為證據（簡上卷
    第30頁背面），揆諸上開法條規定，有證據能力，合先敘明
    。
參、實體部分
一、按犯罪事實應依證據認定之，無證據不得認定犯罪事實。又
    不能證明被告犯罪者，應諭知無罪之判決，刑事訴訟法第
    154條第2項、第301條第1項分別定有明文。再按事實之認定
    ，應憑證據，如未能發現相當證據，或證據不足以證明，自
    不能以推測或擬制之方法，為裁判基礎；且認定不利於被告
    之事實須依積極證據，苟積極證據不足為不利於被告事實之
    認定時，即應為有利於被告之認定；另認定犯罪事實所憑之
    證據，雖不以直接證據為限，間接證據亦包括在內，然無論
    直接證據或間接證據，其為訴訟上之證明，須於通常一般之
    人均不致有所懷疑，而得確信其為真實之程度者，始得據之
    為有罪之認定，倘其證明尚未達到此一程度，而有合理之懷
    疑存在，無從使事實審法院得有罪之確信時，即應由法院為
    諭知被告無罪之判決（最高法院40年台上字第86號、30年上
    字第816 號、76年台上字第4986號判例參照）。
二、本件公訴人認被告涉犯刑法第339 條第1 項、第30條之幫助
    詐欺取財罪嫌，無非係以被害人丁○○於警詢中之證述、被
    告所有之台新銀行帳戶資料與存提明細表、被害人以轉帳方
    式繳費之自動櫃員機交易明細表、台新國際商業銀行98 年4
    月21日台新總作服帳務字第09800001302 號函等件資為論據
    。訊據被告丙○○堅決否認有何詐欺犯行，辯稱其與己○○
    原係男女朋友，當初為辦貸款借錢予己○○，曾至多家銀行
    開設帳戶，包括本件之台新銀行帳戶，因此該帳戶開設好後
    相關存摺、印章以及金融卡均已交己○○使用，其與己○○
    於95年3 、4 月間分手後，己○○經其要求有歸還其所有帳
    戶之相關物品，但未歸還該台新銀行帳戶之金融卡，該金融
    卡並非其提供詐騙集團使用等語。
三、經查：
  (一)本件被害人丁○○於97年2 月3 日前某時，遭某姓名年籍不
    詳之詐騙集團成員以電話施以詐騙，陷於錯誤，復於同日下
    午2 時55分許，依該詐騙集團所屬成員指示將1,400 元匯至
    被告所有之台新銀行帳戶，旋即遭人以金融卡提領一空等情
    ，業據證人即被害人丁○○於警詢中證述綦詳，復有被告所
    有之台新銀行帳戶資料與存提明細表、被害人以轉帳方式繳
    費之自動櫃員機交易明細表在卷可稽，堪信為真實。惟上情
    僅能認定被害人遭人詐欺匯款至被告所有之台新銀行帳戶，
    經人以金融卡提領一空之事實，至被告是否為幫助詐欺取財
    而確實有意將上開帳戶之金融卡交付詐騙集團使用，仍屬有
    疑。
  (二)次查，證人己○○能預見將自己帳戶存摺、金融卡連同密碼
    交付予不詳身分之成年人使用，足供他人作為詐騙財物匯款
    之工具，竟仍基於幫助他人詐欺取財之不確定故意，於97年
    1 月30日前某日，在臺中地區某不詳處所，將其自被告處所
    取得之台新銀行帳戶之金融卡連同密碼交付予某真實姓名、
    年籍不詳之成年人，容任他人作為詐欺取財之工具之犯罪事
    實，業經臺灣臺中地方法院刑事簡易判決於98年1 月15日以
    98 年 度簡字第20號判決判處有期徒刑3 月確定等情，有該
    判決書及臺灣高等法院被告前案紀錄表在卷可考，足認證人
    確實有於上開時間提供本件被告所有之台新銀行帳戶金融卡
    予詐騙集團。徵諸證人於臺灣臺中地方法院檢察署97年度偵
    字第13358 號偵查中陳稱：丙○○申請台新銀行帳戶，是為
    了辦貸款借錢給我，她也辦貸款申請其他很多帳戶給我，這
    些帳戶存摺、印章以及金融卡都是我在保管，我跟她分手後
    有還她台新銀行帳戶的印章與存摺，沒有注意沒有還她金融
    卡等語（臺灣臺中地方法院檢察署97年度偵字第13358 號卷
    第9 頁至第11頁）；再於臺灣臺中地方法院97年度易字第
    4467號案件審理中陳稱：丙○○所有之台新銀行帳戶之金融
    卡係由我保管等語（該案卷第39頁至第41頁）；復於本院審
    理時證稱：我與丙○○交往時做直銷與投資，有請她借錢給
    我，要求她跟很多銀行辦貸款，她當初借貸十幾本的本子與
    印章都是放在我這邊，包括本件台新銀行帳戶，一開始我有
    稍微分擔這些貸款，還她兩、三次錢，多多少少拿錢給她。
    她與我因負債壓力分手後，則都由她承受這些貸款，她分手
    後為整合負債，有跟我要過各貸款銀行存摺與印章。我每個
    帳戶的印章、存摺及金融卡基本上放一起，分手後我有多少
    就給她多少，但台新銀行帳戶只有還她存摺與印章等語（簡
    上卷第58頁背面至第61頁）。雖其於本院審理時一度證稱係
    於97年5 月出監後始行歸還台新銀行帳戶之存摺與印章（簡
    上卷第59頁背面），前後證述歸還台新銀行帳戶存摺與印章
    時間有出入，然其證述均係台新銀行帳戶金融卡流入詐騙集
    團前，其並未歸還被告而係其持有之基本情節，則為同一，
    是其前後供述大致相符，並足以佐證被告辯解之真實性。以
    被告貸款帳戶交予證人保管之存摺、印章以及金融卡甚多，
    證人就其中零星物品或誤放他處、或隨身攜帶、或另有他用
    ，致僅歸還集中一處保管之存摺、印章以及金融卡，疏未歸
    還本件台新銀行帳戶金融卡，確屬可能。被告雖疏未將該金
    融卡取回，控管帳戶稍有輕率，然其既已取回該帳戶存摺與
    印章以及其他帳戶之相關物品，當可信賴證人係將所有保管
    物品全數歸還，難認其可認識被告單就其中台新銀行帳戶之
    金融卡未歸還。是被告辯稱該台新銀行帳戶存摺、印章以及
    金融卡，本係為辦貸款供證人使用，然證人始終未歸還該帳
    戶之金融卡，其確實未持有該金融卡，該金融卡並非其提供
    詐騙集團使用等情，有上開證據足資支持，並合乎常情，信
    為真實。
  (三)再查，一般人對於社會事物之警覺性或風險評估，常因人而
    異，且與受教程度、從事之職業、心智是否成熟，並無必然
    之關連，此觀諸詐騙集團之詐騙手法經政府大力宣導及媒體
    大幅報導後，仍有知識分子受騙之情形，即可明瞭，況基於
    親友情誼及信任而將帳戶提供於該等人使用之情形，所在多
    有，自不得一概認定此等出借帳戶者之主觀上均有幫助詐欺
    取財之故意。以被告與證人前為男女朋友，被告於交往期間
    並向多家金融機構貸款以借證人使用等情，均如前所述，足
    見兩人交往時感情甚篤，彼此信賴親密程度遠逾一般人際往
    來，則被告選擇以出借貸款帳戶存摺、印章以及金融卡之方
    式，便利證人使用還款亦屬合理。又被告雖疏未將其中台新
    銀行帳戶之金融卡取回，控管帳戶稍有輕率，惟此仍無從認
    定其可認識證人單就其中台新銀行帳戶之金融卡未歸還，已
    如前所述，更難以認定其即為提供該帳戶金融卡予詐騙集團
    使用之行為人。此外，本件亦無其他積極證據足資證明被告
    係直接將該帳戶金融卡交予詐騙集團使用，自不得僅因被告
    提供該帳戶予證人使用暨事後疏未取回之事實，遽認被告有
    何幫助詐欺取財之犯行。
  (四)從而，被害人雖遭詐騙，於97年2 月3 日下午2 時55分許，
    依指示將1,400 元匯至被告所有之台新銀行帳戶，旋即遭人
    以金融卡提領一空，惟被告自申辦該帳戶後，即已提供金融
    卡予證人使用，始終未經證人歸還，自無從再提供該金融卡
    予詐騙集團使用。又聲請簡易判決處刑書雖記載被告亦將該
    帳戶存摺出售予某姓名年籍不詳之成年人，然被害人之匯款
    係遭人以金融卡提領，且卷內亦無其他證據足資證明被告確
    實有提供存摺予詐騙集團使用。是以卷內現存之證據，難以
    認定被告有何幫助詐欺取財之犯行。
四、綜上所述，公訴人提出證據，無以證明被告確實有何幫助詐
    欺取財犯行。此外，復查無其他積極證據，足資證明被告確
    有公訴意旨所指之犯行，揆諸首揭規定及說明，本案不能證
    明被告犯罪，仍有可疑，即應為無罪判決之諭知，以免冤抑
    。又原審雖以被告係將其所有之台新銀行帳戶金融卡交予證
    人，再由證人交予詐騙集團成員等情，認定被告幫助詐欺取
    財犯行，固非無見。然該帳戶由證人交付詐騙集團成員，雖
    可認定，惟被告與證人間對於交付帳戶一事，有何犯意聯絡
    與行為分擔，遍尋卷內亦無證據可資支持。原審未察，遽對
    被告論罪科刑，應非允洽，被告上訴意旨以其無犯罪行為，
    指摘原審判決不當，為有理由，自應由本院將原判決撤銷，
    改諭知被告無罪，以資適法。末按檢察官聲請簡易判決處刑
    之案件，經法院認為有刑事訴訟法第451 條之1 第4 項但書
    規定之情形者，應適用通常程序審判之；對於簡易判決之上
    訴，準用刑事訴訟法第3 編第1 章及第2 章之規定，是管轄
    第二審之地方法院合議庭受理簡易判決上訴案件，應依通常
    程序審理，認案件有同法第452 條規定之情形者，應撤銷原
    判決，逕依通常程序為第一審判決，刑事訴訟法第452 條、
    法院辦理刑事訴訟簡易程序案件應行注意事項第14條分別定
    有明文。本院對被告既為無罪判決之諭知，揆諸上開法條規
    定，即應撤銷原判決，改依通常程序，為第一審判決，併予
    敘明。
肆、至移送併辦（臺灣臺南地方法院檢察署97年度偵字第10529
    號、臺灣桃園地方法院檢察署97年度偵字第19745 號、臺灣
    臺中地方法院檢察署97年度偵字第13358 號、97年度偵字第
    23311 號、97年度偵字第24063 號、98年度偵字第8612號）
    意旨略以：被告丙○○於不詳時地，將其所有之台新銀行帳
    戶交予前男友己○○，再由己○○轉交某真實姓名、年籍均
    不詳之人。嗣該真實姓名、年籍均不詳之人與其所屬之詐欺
    集團成員即基於意圖為自己不法所有之犯意聯絡，由該詐欺
    集團成員於97年1 月間某日起，至同年2 月間某日止，在某
    不詳地點，利用電腦連結網際網路，於附表所示之網站刊登
    出租民宿、房屋及代訂住宿旅店等資訊，匡稱欲出租如附表
    所示之民宿、房屋及代訂住宿旅店云云，致如附表所示之戊○○等人陷於錯誤，誤以為對方真欲出租民宿、房屋及代訂
    住宿旅店，乃於附表所示之時、地，以附表所示之方式與該
    詐欺集團成員聯絡，該詐欺集團成員先後匡稱若將金額匯至
    如附表所示被告交付之金融卡帳戶內，即可入住民宿、房屋
    或代為訂購住宿旅店云云，致如附表所示之戊○○等人陷於
    錯誤，乃於附表所示時、地，將附表所示之金額匯至上開帳
    戶內，該真實姓名、年籍均不詳之人及其所屬詐欺成員，旋
    於同日或該筆款項入帳當日，以被告所提供上開台新銀行帳
    戶之金融卡，將款項提領一空，因認被告涉犯刑法第339 條
    第1 項、第30條幫助詐欺罪嫌等語。惟本件起訴部分既經本
    院為無罪判決，則移送併辦部分即失所附麗而無從併辦，應
    退回由檢察官另行卓處，附此敘明。
據上論斷，應依刑事訴訟法第452 條、第455 條之1 第3 項、第
369條第1 項前段、第301條第1 項，判決如主文。
本案經檢察官簡方毅到庭執行職務。
中    華    民    國    98    年    11    月     3    日
                  刑事第十一庭  審判長法  官  蔡榮澤
                                      法  官  林蕙芳
                                      法  官  吳宗航
移送併辦部分被害人受詐騙經過附表：
┌──┬───┬────────────────────┐
│編號│被害人│詐騙經過                                │
│    │      │                                        │
├──┼───┼────────────────────┤
│1   │戊○○│戊○○於97年1 月27日某時許，在其位於臺北│
│    │      │縣三重市○○○路65巷7 號4 樓之住處，利用│
│    │      │電腦連結網際網路後，見詐欺集團在奇摩拍賣│
│    │      │網站上刊登民宿出租之交易訊息，旋即撥打09│
│    │      │00000000號電話與該集團成員內某自稱為黃先│
│    │      │生之成年男子聯絡，並依該黃先生指示，於97│
│    │      │年1 月30日12時18分許，在某不詳地點，將  │
│    │      │2,300 元匯入指定之戶名：丙○○、台新銀行│
│    │      │北臺中分行、帳號00000000000000號帳戶內。│
├──┼───┼────────────────────┤
│2   │辛○○│辛○○自友人戊○○處得知附表編號1 之民宿│
│    │      │出租訊息後，旋即依該黃先生之指示，於97年│
│    │      │2 月1 日11時22分許，在臺北縣板橋市○○街│
│    │      │某全家便利超商自動櫃員機，將2,300 元匯入│
│    │      │指定之戶名：丙○○、台新銀行北臺中分行、│
│    │      │帳號00000000000000號帳戶內。            │
├──┼───┼────────────────────┤
│3   │庚○○│庚○○於97年2 月2 日某時許，在其位於桃園│
│    │      │縣龍潭鄉○○村○○路39巷15弄3 號之住處，│
│    │      │利用電腦連結網際網路後，見詐欺集團以逢甲│
│    │      │西門町為名在網站上刊登代訂住宿旅店之交易│
│    │      │訊息，旋即撥打0000000000號電話與該集團成│
│    │      │員內某自稱為陳先生之成年男子聯絡，並依該│
│    │      │陳先生指示，於97年2 月2 日9 時1 分許，在│
│    │      │桃園縣龍潭鄉○○路167 號台新銀行自動櫃員│
│    │      │機，將3,420 元匯入指定之戶名：丙○○、台│
│    │      │新銀行北臺中分行、帳號00000000000000號帳│
│    │      │戶內。                                  │
├──┼───┼────────────────────┤
│4   │甲○○│甲○○於97年2 月3 日12時許，在新竹市科學│
│    │      │園區○○○路1 號，利用電腦連結網際網路後│
│    │      │，見詐欺集團在奇摩拍賣網站上刊登民宿出租│
│    │      │之交易訊息，旋即撥打0000000000號電話與該│
│    │      │集團成員內姓名、年籍均不詳之成年男子聯絡│
│    │      │，並依該男子指示，於97年2 月4 日15時21分│
│    │      │許，在某不詳地點，將3,000 元匯入指定之戶│
│    │      │名：丙○○、台新銀行北臺中分行、帳號    │
│    │      │00000000000000 號帳戶內。               │
├──┼───┼────────────────────┤
│5   │壬○○│壬○○於97年2 月4 日21時許，在其位於臺北│
│    │      │縣新莊市○○街67巷8 號5 樓住處，利用電腦│
│    │      │連結網際網路後，見詐欺集團在網站上刊登民│
│    │      │宿出租之交易訊息，旋即撥打0000000000號電│
│    │      │話與該集團成員內某姓名、年籍均不詳之成年│
│    │      │人聯絡，並依指示，於97年2 月5 日20時，將│
│    │      │1,200 元匯入指定之戶名：丙○○、台新銀行│
│    │      │北臺中分行、帳號00000000000000號帳戶內。│
├──┼───┼────────────────────┤
│6   │乙○○│乙○○於97年2 月1 日某時許，在某不詳地點│
│    │      │，利用電腦連結網際網路後，見詐欺集團在奇│
│    │      │摩拍賣網站上刊登房屋出租之交易訊息，旋即│
│    │      │撥打0000000000號電話及以簡訊方式與該集團│
│    │      │成員內某姓名、年籍均不詳之成年男子聯絡，│
│    │      │並依該男子指示，於97年2 月5 日22時48分許│
│    │      │，在臺南縣新市鄉○○村○○路華南銀行自動│
│    │      │櫃員機，將1,800 元匯入指定之戶名：丙○○│
│    │      │、台新銀行北臺中分行、帳號00000000000000│
│    │      │號帳戶內。                              │
└──┴───┴────────────────────┘
以上正本證明與原本無異。
如不服本判決應於收受本判決後10日內向本院提出上訴書狀，並
應敘述具體理由，如未敘述上訴理由者，應於上訴期間屆滿後20
日內補提理由書狀於本院（均須按他造當事人之人數附繕本）「
切勿逕送上級法院」。
                                    書記官  鄭乃甄
中    華    民    國    98    年    11    月    4     日


司法院資訊處製作；財團法人民間司法改革基金會備份。
